【裁判字號】    98,訴更一,5
【裁判日期】    981027
【裁判案由】    給付租金
【裁判全文】
臺灣臺北地方法院民事判決             98年度訴更一字第5號
原      告  乙○
訴訟代理人  甲○
被      告  丙○○
訴訟代理人  簡宏明律師
複  代理人  丁○○
上列當事人間給付租金事件，本院於中華民國九十八年十月二日
言詞辯論終結，判決如下：
    主  文
被告應給付時代大飯店股份有限公司新臺幣參拾萬零伍仟貳佰陸
拾伍元，及自民國九十七年十月三日起至清償日止，按年息百分
之五計算之利息，並由原告代位受領。
原告其餘之訴駁回。
訴訟費用由被告負擔五分之三，餘由原告負擔。
    事實及理由
甲、程序部分:
    按訴狀送達後，原告不得將原訴變更或追加他訴，但請求之
    基礎同一，或擴張或減縮應受判決事項之聲明者，原告得將
    原訴變更或追加他訴，民事訴訟法第255條第1項第2款、第3
    款分別定有明文。經查，本件原告原起訴聲明為：(一)被告應
    給付時代大飯店股份有限公司（以下簡稱「時代大飯店」）
    新臺幣（下同）508,329元，及自起訴狀繕本送達翌日起，
    按週年百分之5計算之利息，並自民國97年9月20日起按年給
    付租金197,027元，均由原告代位受領。(二)訴訟費用由被告
    負擔。嗣於97年11月27日以書狀更正聲明為：(一)被告應給付
    時代大飯店506,206元，並自97年9月20 日起按年給付租金
    196,204元至30年止，如被告遲誤一次履行，其後之期間，
    視為亦已到期，均由原告代位受領。(二)訴訟費用由被告負擔
    。核其訴之變更、追加，所主張基礎事實相同，僅將所請求
    內容調整並減縮應受判決事項聲明，揆諸首揭說明，其所為
    訴之變更及追加應予准許。
乙、實體部分:
一、原告起訴主張：
  (一)緣臺北市○○段○○段603建號、房屋門牌為臺北市中山區○
    ○○路○段108號地下2層（面積為416.18平方公尺，以下簡
    稱「系爭建物），坐落在同小段919地號土地上（面積為940
    平方公尺，以下簡稱「系爭土地」），同屬訴外人時代大飯
    店一人所有。時代大飯店就系爭土地持有應有部分為795/10
    000，系爭建物於80年11月20日經訴外人游耀長拍賣取得，
    而被告則於96年3月27日向游耀長購買系爭房屋並辦理移轉
    登記，有臺北市土地登記第二類謄本及臺北市建物登記第二
    類謄本可證。被告既於96年3月27日繼受系爭房屋，依民法
    第425之1條之規定，自有給付租金義務，惟未給付租金，時
    代大飯店亦怠於行使權利，原告為時代大飯店之債權人，債
    權金額為7,118, 510元，此有民事執行處71年執字第10844
    號執行名義及債權計算書可證。雖游耀長目前已給付121餘
    萬元，但債權尚未完全滿足，原告為保全債權，爰依民法第
    242條代位權之規定提起訴訟。
  (二)被告受讓系爭建物之事實發生於原告與游耀長給付租金事件
    訴訟繫屬後，依最高法院61年台再字第186號判例及民事訴
    訟法第401條第1項，被告為當事人游耀長之繼受人，應受臺
    灣高等法院96年上更(一)字第95號民事確定判決所拘束。而依
    前開判決，已確認系爭建物占用系爭土地面積42.2855平方
    公尺，年租金依申報地價每平方公尺58,000元之8%計算，自
    95年3月19日起算至97年9月19日止，合計2.58年之租金應為
    506,206元（計算式:58,000 8﹪42.28552.58=506,2
    06 ）。又被告對於到期之租金給付遲延，是故對於97年10
    月20日後到期之租金有預為請求之必要，爰提起將來給付之
    訴。又依民法第318條第2項，被告遲誤一期，其後之期間應
    視為全部到期。並聲明：(一)被告應給付時代大飯店506,206
    元，並自97年9月20日起按年給付租金196,204元至30年止，
    如被告遲誤一次履行，其後之期間，視為亦已到期，均由原
    告代位受領。(二)訴訟費用由被告負擔。
二、被告答辯則以：
  (一)被告與時代大飯店間僅為無償使用關係，而非租賃關係，且
    依最高法院49年台上字第1274號判例，原告無法舉證證明其
    與時代大飯店間有債權存在，自不得對被告行使代位權。縱
    認原告對時代大飯店享有債權，其債權金額多寡，已否逾消
    滅時效等均有疑義。又代位權之行使應以時代大飯店陷於無
    資力為必要，時代大飯店就系爭土地應有部分面積為74.73
    ㎡（計算式:940 795/10,000=74.73），依公告土地現值
    177,633元計算，價值為13,274,514元（計算式:74.73 
    177,633= 13, 274,514），並非無資力清償對原告所負之債
    務，原告自不得依民法第242條對被告主張代位權。
  (二)游耀長於80年11月20日取得系爭建物，原告主張依88年4月
    21日新增訂之民法第425之1條，游耀長與時代大飯店間推定
    有租賃關係，然依法律不溯及既往原則，被告於96年3月27
    日繼受系爭建物，租賃關係存在之始點應為96年3月27日。
    至於96年3月27日前，游耀長與時代大飯店間有何法律關係
    ，均與被告無涉。
  (三)依最高法院61年台再字第186號判例，原告依地租債權而請
    求代位受領，自係以對人之債權關係為其訴訟標的，被告非
    屬民事訴訟法第401條第1項繼受效力所及之人，不受臺灣高
    等法院96年上更(一)字第95號民事確定判決所拘束。
  (四)原告無法證明未來30年內，時代大飯店對於被告之租金債權
    均為存在，並無預為請求給付30年租金之必要性。
  (五)查本件時代大飯店就系爭土地之持分為74.73平方公尺，而
    座落系爭土地上之建物為地下2層、地上14層，合計16層，
    上開建物每層面積為681.69平方公尺，占系爭土地面積之72
    .52 ﹪（681.69/940=0.7252），則上開建物每層占有土地
    面積為42.605平方公尺（940/160.7252=42.6055），又地
    下2層扣除共同使用部分外，始為被告所有即416.18平方公
    尺，換言之被告占有使用之土地面積為26.0146平方公尺，
    而被告所占有使用之土地面積中，屬於時代大飯店部分，以
    該公司土地應有部分795/10000計算，應為2.068平方公尺（
    26.01460.0795＝2.068），故縱使被告占有使用時代大飯
    店之土地，面積亦僅2.068平方公尺，則每年租金依申報地
    價每平方公尺58,000元之8%計算，自96年3月27日起算至97
    年10月19日止，合計17個月之租金應為13,593元（計算式58
    ,000 0.082.06817/12=13,593），原告對於租金之計
    算確有錯誤。並聲明：(一)請求駁回原告之訴。
    (二)訴訟費用由原告負擔。
三、兩造不爭執事項:
  (一)系爭建物原為游耀長所有，面積416.18平方公尺，坐落於系
    爭土地上，而時代大飯店就系爭土地持有應有部分為795/10
    000。
  (二)原告為時代大飯店之債權人，前於71年11月12日聲請就時代
    大飯店所有之系爭建物強制執行，經游耀長拍定買受，原告
    僅受償355,889元，就餘額1,083,652元業經臺灣高等法院於
    97年8月7日以96年上更(一)字第95號判決原告勝訴，游耀長應
    給付原告租金。
  (三)被告於96年3月27日受讓系爭建物。
  (四)游耀長已給付原告121萬餘元。
四、查系爭建物坐落於系爭土地上，原同屬時代大飯店一人所有
    ，時代大飯店就系爭土地持有應有部分為795/10000，惟系
    爭建物於80年11月20日經游耀長拍賣取得，被告於96年3月
    27日向游耀長購買系爭房屋並辦理移轉登記，嗣後96年度上
    更(一)字第95號民事判決命游耀長應給付原告租金1,083,652
    元，游耀長業已給付原告121萬餘元，此為兩造所不爭執之
    事實，並有臺北市土地登記第二類謄本、臺北市建物登記第
    二類謄本、96年度上更(一)字第95號民事判決影本及98年6月
    25 日言詞辯論筆錄在卷可稽，此部分事實應堪信為真實。
    原告依民事訴訟法第401條第1項及民法第425之1條主張被告
    為游耀長之繼受人，應受96年度上更(一)字第95號民事確定判
    決所拘束，時代大飯店對被告享有租金債權，原告為時代大
    飯店之債權人，被告給付租金遲延，時代大飯店怠於行使權
    利，原告為保全債權，並依民法第242條代位受領租金債權
    。被告則以前揭情詞資為置辯，則本件爭點厥為：(一)原告得
    否代位時代大飯店提起本件訴訟？原告與時代大飯店間之債
    權金額為何？時代大飯店是否怠於執行債權？或時代大飯店
    對被告是否有債權存在？(二)被告是否為民事訴訟法第401條
    第1項繼受效力所及之人？(三)游耀長於80年11月20日取得系
    爭建物，是否有民法第425之1條適用（民法第425之1條於88
    年增訂，依債編施行法第1第1項不溯及既往），與時代大飯
    店間推定有租賃關係？(四)關於原告主張租金計算基準是否合
    理有據？(五)原告有提起將來給付之訴預為請求支付30年租金
    之必要性？茲分敘如下：
  (一)原告得否代位時代大飯店提起本件訴訟？原告與時代大飯店
    間之債權金額為何？時代大飯店是否怠於執行債權？或時代
    大飯店對被告是否有債權存在？
  １本件原告主張對時代飯店享有金錢債權7,118,510元云云，
    被告則抗辯原告無法舉證其對時代大飯店具有債權云云。查
    原告於另案即其對系爭建物之前手游耀長提起返還不當得利
    事件（本院94年度訴字第3469號、臺灣高等法院95年度上字
    第152號、96年度上更(一)字第95號案件）中提出債權證明文
    件為本院71年度訴字第11932號（主文為時代大飯店應給付
    原告840,000元，及自71年7月19日起至清償日止按中央銀行
    核定放款利率2分之1計算之利息）、70年度訴字第7920 號
    （主文關於金錢給付部分為時代大飯店應自69年12月14日起
    至交付臺北市○○○路○段108號5樓之11號、5樓之12號房屋
    及公共使用部分之所有權狀，暨臺北市○○區○○段3小段
    919地號土地應有部分10,000分之50所有權狀予原告之日止
    ，按月給付原告840,000元依中央銀行核定放款利率計算之
    利息）等民事判決書。且原告曾執原本院70年訴字第11392
    號判決、70年訴字第7921號判決、70年訴字第2417號判決、
    70年票字第2279號裁定、72年訴字第4223號和解筆錄等執行
    名義，聲請強制執行時代大飯店之財產，僅於86年間受分配
    355,889元（內含執行費33,260元），迄執行法院於92年1月
    8日製作分配表時，原告之債權原本尚有1,950,603 元未獲
    清償，有臺灣高等法院調閱本院71年民執字第10844 號強制
    執行卷宗，並影印附卷可稽，堪信原告本於本院71年度訴字
    第11932號、70年度訴字第7920號民事判決對時代大飯店之
    債權本息餘額仍超過原告於本件所主張代位行使時代飯店對
    被告之債權本息總額，故原告對於時代大飯店仍然享有債權
    ，至於實際債權餘額多少，並不影響判決結果，則不予細究
    。
  ２按解散之公司除因合併、分割或破產而解散外，應行清算，
    於清算範圍內，視為尚未解散，而清算事務包括收取債權、
    清償債務，公司法第24條、第25條、第84條第1 項第2 款分
    別定有明文。復按90年11月12日增訂公司法第26條之1規定
    ，公司經中央主管機關撤銷或廢止登記者，準用前三條之規
    定，而經濟部以經商字第09402127890號釋示「上開規定，
    雖係於90年11月12日修正增訂者，惟修法前，公司經主管機
    關撤銷登記者，依本部74年10月30日商字第47528號函釋，
    仍應進行清算」。查時代飯店遭經濟部於73年9月25日以經
    商字第00037360號撤銷登記，有本院向經濟部調取之98年8
    月11日經授商字第09801179990號函1件在卷可稽，揆諸前揭
    說明，時代大飯店應行清算，且於收取債權、清償債務等清
    算事務未了結前，視為法人格存續。惟時代大飯店尚未進行
    清算程序，業經本臺灣高等法院於95年度上字第152號返還
    不當得利事件中查明，則時代大飯店是否對被告行使權利，
    仍屬時代大飯店清算事務範圍，時代大飯店之法人格應視為
    存續，而得行使權利。
  ３按民法第242條本文規定，債務人怠於行使其權利時，債權
    人因保全債權，得以自己之名義，行使其權利。次按債權人
    依上開規定行使債務人對於第三債務人之債權時，係以其行
    使債權所得之利益歸屬於債務人，俾總債權人得均霑之（最
    高法院21年台上字第305 號判例意旨參照）。是代位權之行
    使，以代位之人對於債務人確有債權存在，且債務人怠於對
    第三債務人行使權利為要件，至債務人是否已無清償能力，
    則非債權人行使代位權之要件。查原告業已證明其對時代大
    飯店具有債權，而時代大飯店怠於向占有使用系爭建物之人
    行使權利，則原告為保全自己債權，自得代位時代大飯店行
    使債權。故被告抗辯時代大飯店仍有資力清償債務，原告不
    得主張代位權云云，亦非可採。
  (二)被告是否為民事訴訟法第401條第1項繼受效力所及之人？
    按民事訴訟法第401條第1項所謂繼受人，依最高法院33年上
    字第1567號判例意旨，包括因法律行為而受讓訴訟標的之特
    定繼承人在內。而所謂訴訟標的，係指為確定私權所主張或
    不認之法律關係，欲法院對之加以裁判者而言。至法律關係
    ，乃法律所定為權利主體之人，對於人或物所生之權利義務
    關係。惟所謂對人之關係與所謂對物之關係，則異其性質。
    前者係指依實體法規定為權利主體之人，得請求特定人為特
    定行為之權利義務關係，此種權利義務關係僅存在於特定之
    債權人與債務人之間，倘以此項對人之關係為訴訟標的，必
    繼受該法律關係中之權利或義務人始足當之，同法第254條
    第1項亦指此項特定繼受人而言。後者則指依實體法規定為
    權利主體之人，基於物權，對於某物得行使之權利關係而言
    ，此種權利關係，具有對世效力與直接支配物之效力，如離
    標的物，其權利失所依據，倘以此項對物之關係為訴訟標的
    時，其所謂繼受人凡受讓標的物之人，均包括在內，最高法
    院61年度台再字第186號判例可資參照。查原告於其對系爭
    建物之前手游耀長提起返還不當得利事件（本院94年度訴字
    第3469號、臺灣高等法院95年度上字第152號、96年度上更
    (一)字第95號）中，係以其對時代大飯店享有債權，主張代位
    行使時代大飯店對於游耀長之債權而請求給付租金，自係以
    對人之債權關係為訴訟標的，被告僅係受讓系爭建物即標的
    物之所有權，但並未繼受其與游耀長債權關係之權利義務，
    被告應非民事訴訟法第401條第1項所稱對於訴訟繫屬後為當
    事人之繼受人，臺灣高等法院96年度上更(一)字第95號案件確
    定判決之效力自不及於被告。
  (三)游耀長於80年11月20日取得系爭建物，是否有民法第425之1
    條適用（民法第425之1條於88年增訂，依債編施行法第1第1
    項不溯及既往），與時代大飯店間推定有租賃關係？
    按最高法院48年台上字第1457號著有判例，其意旨為「土地
    及房屋同屬一人，而將土地及房屋分開同時或先後出賣，其
    間雖無地上權設定，然除有特別情事，可解釋為當事人之真
    意，限於賣屋而無基地之使用外，均應推斷土地承買人默許
    房屋承買人繼續使用土地」。最高法院再以73年度第5 次民
    事庭會議決議略以：參照上開判例之原判決全部裁判意旨，
    係認為使用土地之房屋所有人對土地所有人應支付相當之代
    價，則其法律關係之性質，當屬租賃，至其租金數額，如當
    事人間不能協議決定，當可訴請法院裁判。嗣民法於88年4
    月21日修正，於89年5 月5 日施行，將前揭實務長年實行情
    形予以明文化，增訂民法第425條之1，於第1 項規定「土地
    及其土地上之房屋同屬一人所有，而僅將土地或僅將房屋所
    有權讓與他人，或將土地及房屋同時或先後讓與相異之人時
    ，土地受讓人或房屋受讓人與讓與人間或房屋受讓人與土地
    受讓人間，推定在房屋得使用期限內，有租賃關係」，於第
    2項規定「前項情形，其租金數額當事人不能協議時，得請
    求法院定之」。是民法債編施行法雖未有民法第425條之1得
    溯及適用之規定，惟本院仍應本諸前揭判例意旨解釋當事人
    間之權利義務關係。經查，系爭建物、土地應有部分原同屬
    時代大飯店所有，游耀長於80年11月20日由法院拍賣程序中
    應買系爭建物，經拍定並於80年12月5日登記為系爭建物之
    所有權人，而被告再於96年3月1日因買賣關係受讓系爭建物
    ，並於96年3月27日完成登記，仍合於前揭所謂「土地及其
    土地上之房屋同屬一人所有，而僅將房屋所有權讓與他人」
    之情形，自應推定被告與時代大飯店間，自被告於96年3月
    27 日取得系爭建物所有權之日起，在系爭建物得使用期限
    內，就系爭建物占用之系爭土地範圍，按時代大飯店所有系
    爭土地應有部分成立新的租賃關係。又原告既為時代大飯店
    之債權人，時代大飯店怠於向被告行使租金給付請求權，原
    告為保全債權，以自己之名義，行使時代大飯店之權利，請
    求被告給付自96年3月27日起之租金，洵非無據。
  (四)關於原告主張租金計算基準是否合理有據?
  １系爭建物登記謄本載明被告專有部分面積416.18平方公尺，
    而系爭建物所在大樓之共同使用部分總面積為2,945.29平方
    公尺，系爭建物分攤應有部分10,000分之521，折算系爭建
    物分攤共同使用部分面積為153.449609平方公尺（2945.29
    521/10000=153.449609），是被告使用系爭建物總面積為
    569.6296 09平方公尺（416.18+153.449609＝569.629609）
    。再查，系爭建物之專有及共同使用部分均占用在系爭土地
    之上，為兩造所不爭執，而時代大飯店就系爭土地所有權利
    範圍為應有部分10,000分之795，以之計算系爭建物占用時
    代大飯店所持有系爭土地應有部分折算面積為45.2855平方
    公尺（569.629 609795/10000=45.2855），被上訴人與時
    代飯店間即就系爭土地於面積45.2855平方公尺範圍內成立
    租賃契約。被告雖抗辯每層建物面積為681.69平方公尺，並
    未提出依據，且僅計算系爭建物地下二層之面積，扣除共同
    使用部分，顯與通常使用土地之計算方式不符，故以其計算
    方式認定被告占有使用時代大飯店土地應有部分面積為2.06
    81平方公尺，並無理由。另原告主張被告占有使用時代大飯
    店土地應有部分面積為42.2855平方公尺，則恐有誤算（計
    算方式與臺灣高等法院96年度上更(一)字第95號事件相同，但
    該案似有誤算），均無理由。
  ２按土地法第97條第1 項規定，城市地方房屋之年租金，以不
    得超過土地及其建築物申報總價額年息10% 為限。此於租用
    基地建築房屋時準用之，同法第105 條亦定有明文。查系爭
    土地於94年1月申報地價每平方公尺58,000元，有原告提出
    之地價證明書可稽。本院參酌94年度訴字第3469號事件中曾
    履勘系爭土地，發現該地位於臺北市○○○路○段，面對新
    生北路之三層高架路面，交通不頻繁，有勘驗筆錄及相片可
    按等一切情狀，有勘驗筆錄1件附卷供參，認時代大飯店得
    請求被告給付之租金，按系爭土地申報地價年息8%計算為適
    當，計自被告取得系爭建物即96年3月27日起至原告起訴狀
    繫屬本院之日止即97年9月9日止（共17月又13日）之租金數
    額共為305,264元（580008﹪45.2855/12＝17510.39月
    租；17510.3917＋17510.3913/30＝305265，元以下四
    捨五入）。
  ３又按給付未定期限者，債務人於債權人得請求給付時起，經
    其催告而未為給付者，自受催告時起負遲延責任，其經債權
    人起訴者，與催告有同一之效力；遲延之債務，以支付金錢
    為標的者，債權人得請求依法定利率計算之遲延利息，民法
    第229條第1項、第233條第1項分別定有明文。查時代大飯店
    與被告間就租金未約定給付期限。又原告係於97 年9月9日
    代位時代大飯店請求被告給付租金（見起訴狀收文戳章所蓋
    日期），是原告主張就96年3月27日起至97年9月19 日期間
    之租金305,265元加計自起訴狀繕本送達翌日即97年10月3日
    起至清償日止，按年利率5%計算之遲延利息，並無不合。
  (五)原告有提起將來給付之訴預為請求支付30年租金之必要性？
    按提起將來給付之訴以有預為請求之必要者為限，得提起之
    ，民事訴訟法第246條定有明文。是凡居於未來履行狀態有
    實現給付之必要者，均可先行提起將來給付之訴，又繼續性
    給付，就判決宣示後始到期之給付，亦得提起將來給付之訴
    ，民事訴訟法第426條修正理由可資參照。然將來給付之訴
    ，以債權已確定存在，僅請求權尚未到期而到期有不履行之
    虞為其要件。查本件原告固得於時代大飯店怠於行使權利時
    ，代位時代大飯店向被告行使租金請求權，然原告無法證明
    將來30年內，被告與時代大飯店租賃契約存續期間，或被告
    對於時代大飯店均負有給付租金之義務，或時代大飯店長期
    怠於行使權利，亦無法確定其對時代大飯店之債權一直存在
    ，故原告預為請求被告支付30年租金，顯無必要。原告此部
    分之主張，要非可採。
五、綜上論述，原告依據民法第242條規定，代位時代大飯店本
    於租金給付請求權、民法第233條第1項規定，請求被告給付
    時代大飯店305,265元，及自97年10月3日起至清償日止，按
    年利率5%計算之利息，並由被告代位受領，為有理由，應予
    准許，逾此所為請求，為無理由，不應准許。
六、本件事證已臻明確，兩造其餘攻擊防禦方法及提出之證據，
    經本院詳加審酌後，認均不足以影響判決之結果，毋庸一一
    予以論述，附此敘明。
七、據上論結，本件原告之訴一部有理由，一部無理由，依民事
    訴訟法第79條，判決如主文。
中    華    民    國    98    年    10    月    27    日
                  民事第四庭    法  官  郭顏毓
以上正本係照原本作成
如對本判決上訴，須於判決送達後20日內向本院提出上訴狀
中    華    民    國    98    年    10    月    27    日
                                書記官  林政彬

司法院資訊處製作；財團法人民間司法改革基金會備份。
